臺灣臺南地方法院民事裁定　　　　　　　　96年度抗字第63號
抗　告　人　甲○○○
相　對　人　臺南縣歸仁鄉農會
法定代理人　乙○○
抗告人因與相對人臺南縣歸仁鄉農會間拍賣抵押物事件，對於中
華民國96年5 月18日本院96年度拍字140號裁定提起抗告，本院
裁定如下：
    主  文
抗告駁回。
抗告程序費用新臺幣壹仟元由抗告人負擔。
    理  由
一、本件相對人於原審聲請及於本院以：
(一)第三人許玉崑以其所有如附表所示之土地一筆，為向相對人
    借款之擔保，設定新臺幣（下同）1,200,000元之本金最高
    限額抵押權，存續期間自民國83年5月2日起至民國103年5月
    2日止，債務清償期依照各個債務契約所定清償日期，經登
    記在案。嗣第三人楊勝文於84年6月28日邀第三人許玉崑為
    連帶保證人，向相對人借用30,000,000元，並自89年4月21
    日起開始逾期，尚欠本金共29,000,000元及其利息、違約金
    ，並經本院執行取得95執湘字第49654號債權憑證在卷可稽
    。詎第三人許玉崑已於90年4月12日將其系爭不動產所有權
    贈與登記予抗告人甲○○○，是第三人許玉崑未清償其保
    證債務之前，縱將抵押物即系爭土地讓與抗告人，依民法第
    867條之規定，該抵押權不因此而受影響，故於債權屆期未
    受清償時，相對人聲請拍賣如附表所示之抵押物。
(二)相對人於設定抵押時，抵押權設定契約書之其他約定事項第
    1 條約定已明列「保證債務」為系爭抵押契約之擔保範圍，
    雖上開約定條款將「保證、開發國內信用狀」載為「保證開
    發國內信用狀」，然實係漏載頓號所致，且約定「保證」債
    務為抵押權所擔保之範圍，為各銀行間所通用且係眾所周知
    之事實；又相對人僅為一般農會，目前亦無辦理開發國內信
    用狀業務，何況金融實務根本也無「保證開發國內信用狀」
    之業務，抗告人主張該名詞為金融界使用之詞彙，就其出處
    「京誠銀行」之業務審究，乃係「開發國內信用狀」，而非
    「保證開發國內信用狀」，另向銀行申請開發國內信用狀，
    其實質上亦屬融資借款之保證，與一般保證借款無異，抗告
    人所稱顯有曲解。是以，第三人許玉崑於系爭抵押契約之存
    續期間內，因擔任債務人楊勝文之連帶保證人而負有保證債
    務，該保證債務自應為系爭抵押契約效力所及，故抗告人所
    述並未約明對第三人之保證債務，要無足採。
(三)抗告人以上開最高限額抵押權所擔保之債權尚有爭執，提出
    塗銷抵押權登記之訴，雖經本院96年度訴字第695號民事判
    決在案，惟尚未確定而在上訴中，且相對人提出拍賣抵押物
    之聲請時，已取得債權憑證，亦與抗告人所引最高法院78年
    度台抗字第66號裁判所示情形，顯不相同，故原審法院以相
    對之聲請於法並無不合，據以准許相對人拍賣如附表所示之
    不動產抵押物之聲請，即無不當，抗告人之抗告，並無理由
    。為此，求為駁回抗告等語。
二、抗告意旨以：
(一)相對人雖提出相關證明文件，卻隱瞞第三人許玉崑只曾向相
    對人借貸1,000,000元，並已清償而將擔保放款之借據正本
    取回之事實，又其明知抵押權設定原因已經消滅，卻刻意不
    將系爭抵押權塗銷，而後聲請拍賣抵押物，顯於法不合。
(二)按「最高限額抵押權係對於債權人一定範圍內之不特定債權
    ，預定一最高限額，由債務人或第三人提供抵押物予以擔保
    之特殊抵押權。故最高限額抵押權所擔保債權必須為一定範
    圍內所發生之債權。準此以觀，最高限額抵押權不但有其特
    定性，且最高限額抵押權係從屬於此一定範圍內之法律關係
    ，最高限額抵押權所擔保者，即係此項法律關係所不斷發生
    之債權。該一定範圍之法律關係即為最高限額抵押權之基礎
    關係。至概括最高限額抵押權，因債權人與債務人間無基本
    契約（一定之法律關係）為擔保債權發生之基礎關係，自難
    認屬有效。」（最高法院86年台上字第3114號判決意旨參照
    ）。本件中第三人許玉崑與相對人間之抵押權設定契約書暨
    其他特約事項裡泛言「一切債務」均在擔保範圍之條款，應
    認欠缺基礎關係難謂有效；又抵押權設定契約書之其他約定
    事項第1條約定：立抵押權設定契約書人所提供之本抵押物
    之擔保範圍包括債務人、擔保物提供人對抵押權人為擔保現
    在（包括過去所負現在尚未清償）將來所負之借款、票據、
    保證開發國內信用狀、損害賠償等以及其他一切債務，即在
    本抵押權設定契約書所定債權本金最高限額以內之清償及其
    利息、遲延利息、違約金、實行抵押權費用，以及因債務不
    履行而發生之全部損害之賠償等語。係約定借款、票據、「
    保證開發國內信用狀」、損害賠償等，擔保範圍並無對第三
    人之保證債務；況該條文所謂「及其他一切債務」之意義乃
    「即在本抵押權設定契約書所定債權本金最高限額以內之清
    償及其利息、遲延利息、違約金、實行抵押權費用，以及因
    債務不履行而發生之全部損害之賠償。」之意思，亦未包含
    保證債務。縱將條文中之「一切債務」解釋涵蓋許玉崑對第
    三人之保證債務，此「一切債務」之約定屬「概括」最高限
    額抵押權，揆諸前開最高法院判決意旨，亦屬無效。
(三)而相對人之抵押權設定契約書其他約定事項第1項等規定乃
    相對人所製定之條文，其為經濟強勢之一方，第三人許玉崑
    知識程度低，根本無磋商變更條款之餘地，故契約屬「附合
    契約」之性質，因此若將「其他一切債務」解釋為包含所有
    之債務，則亦與民法第247條之1第2款：「依照當事人一方
    預定用於同類契約之條款而訂定之契約，為加重他方當事人
    責任之約定，按其情形顯失公平者，該部分約定無效」之規
    定相違，而應屬無效。
(四)又按「在一般抵押權，因必先有被擔保之債權存在，而後抵
    押權始能成立，故祇須抵押權已經登記，經登記抵押權所擔
    保之債權已屆清償期而未受清償，抵押權人據以聲請拍賣抵
    押物，法院即應准許之。惟在最高限額抵押權，抵押權登記
    時，無須先有債權之存在，法院無從依登記資料判斷債權之
    存否，抵押權人聲請拍賣抵押物後，如債務人或抵押人對於
    被擔保債權之存否有所爭執，應由抵押權人提起確認之訴，
    以保護其利益，在其獲得勝訴判決確定前，法院不得逕為許
    可拍賣抵押物之裁定。」（最高法院78年度台抗字第66號裁
    判要旨參照）抗告人已提出塗銷抵押權登記之訴，經本院96
    年度訴字第695號民事判決確認相對人對於系爭抵押物之最
    高限額抵押所擔保之債權、利息及違約金均不存在，並將抵
    押權設定登記予以塗銷，故既有實體判決，則原法院准予拍
    賣抵押物之裁定，應無理由。據此，提起本件抗告，請求廢
    棄原裁定等語。
三、按扺押權人，於債權已屆清償期而未清償者，得聲請法院拍
    賣抵押物，就其賣得價金而受清償，民法第873條第1項定有
    定有明文。是抵押權人依此項規定聲請拍賣抵押物係屬非訟
    事件，法院所為准駁之裁定，無確定實體法上法律關係存否
    之性質，於債權及抵押權之存否無既判力，故袛須其抵押權
    已經依法登記，且債權已屆清償期而未受清償，法院即應為
    准許拍賣抵押物之裁定，至對於此項法律關係有爭執之人，
    為求保護其權利，不妨提起訴訟，以求解決，不得僅依抗告
    程序聲明其爭執，並據為廢棄拍賣抵押物裁定之理由（最高
    法院51年10月8日民刑庭總會決議（三）參照）。最高限額
    抵押權，於抵押權成立時，未必先有債權存在，固不得因抵
    押權之登記而逕行准許拍賣抵押物，惟法院仍須就抵押權人
    提出之證據為形式上之審查而為准駁，倘形式上審查抵押債
    權人提出之證據，足以證明抵押債權存在，而其抵押債權金
    額確定時，法院即應為許可拍賣抵押物之裁定（85年度台抗
    字第284號、第367號裁判意旨參照）。
四、經查：
(一)本件相對人聲請之事實，業據其提出抵押權設定契約書、他
    項權利證明書、授信約定書、土地登記謄本及本院95執湘字
    第49654號債權憑證各1件為證，依相對人提出之第三人許玉
    崑簽訂之授信約定書及債權憑證上亦記載許玉崑對聲請人台
    南縣歸仁鄉農會負有2,900萬元本金、利息、違約金等債務
    等情為形式上之審查，已足明瞭有抵押債權存在，且債權已
    屆清償期而未受清償，則相對人提起本件拍賣抵押物之聲請
    ，並非全然無據，核與抗告人抗告意旨提出之最高法院78年
　　度台抗字第66號判決意旨所示，法院無從依登記資料判斷債
　  權之存否之情形有間，則依上開最高法院85年度台抗字第
    284 號及第367號裁判意旨，法院仍應為准許拍賣抵押物之
    裁定，是以原審據此准許相對人拍賣抵押物之聲請，即無不
    合。
(二)另法院形式上審查是否符合實行抵押權之要件而為准駁之裁
    定，並無確定實體法上法律關係存否之性質，抗告人如就實
    體事項仍有爭執，非本件拍賣抵押物事件程序所得審究，為
    求保護其權利，應由抗告人另行起訴，以確認兩造間之實體
    上法律關係之爭執。抗告人雖主張已另行提起塗銷抵押權登
    記訴訟，經本院96年度訴字第695號民事判決確認相對人對
    於係爭抵押物之最高限額抵押所擔保之債權、利息及違約金
    均不存在，並將抵押權設定登記於以塗銷等情，據以提起抗
    告，惟該判決尚未確定，此有本院向台灣高等法院台南分院
    查詢之「公務電話紀錄」在卷可稽，則本件所涉之實體上法
    律關係究竟如何，尚有未明，據此，原審依形式審查所為准
    許拍賣抵押物之裁定，洵屬正當，抗告人提起
    本件抗告，請求廢棄原裁定，則無理由，應予駁回。
五、末按依法應由關係人負擔費用者，法院裁定命關係人負擔時
    ，應一併確定其數額。前項費用之負擔有相對人者，準用民
    事訴訟法有關訴訟費用之規定。又訴訟費用，由敗訴之當事
    人負擔，非訟事件法第24條第1項、同法第21條第2項及民事
    訴訟法第78條分別定有明文。本件抗告業經駁回在案，依上
    開法條規定，本院應予確定非訟費用額。茲因抗告人提起
    本件抗告，除繳納抗告費新臺幣1,000元外，未有其餘非訟
    費用之支出。是以，本件應由敗訴之抗告人負擔之非訟費用
    額確定為1,000元。
五、據上論結，本件抗告為無理由，依非訟事件法第46條、第21
    條第2項、第24條第1項，民事訴訟法第495條之1第1項、第4
    49條第1項、第95條、第78條，裁定如主文。
中　　華　　民　　國　　96　　年　　10　　月　　31 　日
                  民事第一庭    審判長法　官　翁金緞
                                      法　官　高榮宏
                                      法　官　李杭倫
如不服本裁定，僅得於收受本裁定正本送達後10日內，以適用法
規顯有錯誤為理由，向本院提出再抗告狀，（須附繕本一份及
繳納再抗告裁判費新台幣1,000元），經本院許可後始可再抗告。
中　　華　　民　　國　　96　　年　　10　　月　　31 　日
                                      書記官　蔡曉
┌──────────────────────────────────┐
│附表：                                                              │
├──┬─────────────────────┬─┬────┬──┤
│    │ 　　　土　　　　地　　　　坐　　　　落　 │地│面　　積│權利│
│編號├───┬────┬────┬───┬───┤  ├────┤    │
│    │縣　市│鄉鎮市區○ 　段　 ○○　段│地　號│目│平方公尺│範圍│
├──┼───┼────┼────┼───┼───┼─┼────┼──┤
│001 │臺南縣│ 歸仁鄉 ○○○○段│二小段│ 339  │田│1,527.00│全部│
└──┴───┴────┴────┴───┴───┴─┴────┴──┘
